【裁判字號】    98,簡上,107
【裁判日期】    990413
【裁判案由】    確認本票債權不存在
【裁判全文】
臺灣桃園地方法院民事判決             98年度簡上字第107號
上  訴  人  丙○○
被  上訴人  乙○○
上列當事人間請求確認本票債權不存在事件，上訴人對於民國98
年6月30日本院桃園簡易庭98年度桃簡字第106號第一審民事簡易
判決提起上訴，於99年3月23日辯論終結，本院判決如下：
    主  文
上訴駁回。
第二審訴訟費用由上訴人負擔。
    事實及理由
壹、程序方面：
一、按確認法律關係之訴，非原告有即受確認判決之法律上利益
    者，不得提起之，民事訴訟法第247 條第1 項前段定有明文
    。又所謂即受確認判決之法律上利益，係指因法律關係之存
    否不明確，致原告在私法上之地位有受侵害之危險，而此項
    危險得以對於被告之確認判決除去之者而言（最高法院42年
    度臺上字第1031號判例意旨參照）。本件上訴人起訴主張被
    上訴人執有上訴人簽發如附表所示之本票3 紙（以下簡稱系
    爭本票），其係受被上訴人脅迫而簽立等情，惟為被上訴人
    所否認，被上訴人並持系爭本票向本院聲請98年度司票字第
    332 號民事裁定准予強制執行，則上訴人所有之財產確有遭
    受強制執行之危險，此等危險得依確認判決加以除去，是上
    訴人提起本件確認之訴，自有即受確認判決之法律上利益，
    應准許之，先予敘明。
二、被上訴人經合法通知，無正當理由，未於言詞辯論期日到場
    ，核無民事訴訟法第386 條所列各款情形，爰依上訴人之聲
    請，由其一造辯論而為判決。
貳、實體方面：
一、上訴人起訴主張：其並未積欠被上訴人任何債務，系爭本票
    係被上訴人於民國98年1月5日夥同不知姓名之他人以脅迫方
    式，逼迫上訴人簽發系爭本票、協議書及扣留上訴人所有不
    動產之所有權狀，其後上訴人業於98年1 月15日寄發存證信
    函向被上訴人為撤銷簽發系爭本票之意思表示，並於同年1
    月17日就被上訴人前述妨害自由等罪行，向桃園縣政府警察
    局大園分局提出刑事告訴，刻經台灣桃園地方法院檢察署以
    98年度偵字第7570號案件偵查在案。實則本件糾紛肇因，上
    訴人前介紹訴外人甲○○向被上訴人購買染布機台，嗣甲○
    ○積欠價金尾款新台幣（下同）100 萬元未付清，被上訴人
    即要求上訴人代償該債務，然上訴人從未承諾前揭貨款如未
    付清，則由上訴人負責償付。按因被詐欺或被脅迫，而為意
    思表示者，表意人得撤銷其意思表示，民法第92條第1 項前
    段定有明文。準此，系爭本票既係遭被上訴人脅迫而為並經
    上訴人以前函為撤銷之意思表示，其所簽發系爭本票之行為
    即屬無效，被上訴人自不得再執系爭本票對上訴人主張票據
    權利等情。
二、上訴人上訴主張：上開機器係訴外人雙億興業有限公司（以
    下簡稱雙億公司）向兩造共同持有股份之公司購買，嗣雙億
    公司積欠貨款100 萬元多年未為償付，上訴人僅曾在公開場
    合對公司全體股東稱「雙億公司積欠的款項，並非永遠拿不
    回來，應該還有其他的辦法云云」，豈料被上訴人即主觀片
    面認定上訴人應對該筆貨款負責。實則該貨款債權理應屬兩
    造共同持有股份之「公司」所有，並非屬於被上訴人單獨享
    有，又上訴人並無負責清償之理。基此，上訴人既未積欠被
    上訴人任何債務，實無理由簽發系爭本票與被上訴人，其完
    全係出於被上訴人脅迫所為，然原判決竟認上訴人簽發系爭
    本票並非遭脅迫，係上訴人與被上訴人間有債權債務關係而
    為，原判決認事用法顯屬違誤等情。並聲明：(一)原判決廢棄
    。(二)前開廢棄部分，確認被上訴人持有上訴人所簽發之系爭
    本票債權不存在。
三、被上訴人未於言詞辯論期日到場，據其於原審及本院準備程
    序陳述略以：上訴人係於98年1 月5 日下午在雙億公司營業
    所內簽立系爭本票，簽發該本票原因係上訴人介紹他人向被
    上訴人購買機器，並說如果收不到貨款可找上訴人負責，被
    上訴人並未脅迫上訴人簽發系爭本票，且原審證人亦證稱沒
    有使用暴力行為等情。並聲明：駁回上訴。
四、上訴人主張被上訴人執有其所簽發之系爭本票，並向本院聲
    請98年度司票字第332 號民事裁定准予強制執行等情，業據
    其提出上開本票裁定、本票影本為證（見原審卷第9 、34頁
    ），且為被上訴人是認，上訴人此部分之主張自堪信為真實
    。
五、上訴人復主張其簽發系爭本票係受被上訴人脅迫所為，其後
    業於98年1 月15日以桃園南門郵局第87號存證信函向被上訴
    人為撤銷之意思表示，並已向台灣桃園地方法院檢察署提起
    妨害自由等罪告訴，經該署以98年度偵字第7570號案件偵查
    中，故而兩造間就系爭本票債權並不存在等情，惟為被上訴
    人所否認，並以前詞置辯，是本件爭點厥為：上訴人是否受
    被上訴人脅迫而簽發系爭本票？經查：
    (一)按票據行為為不要因行為，執票人不負證明關於給付之原
      因之責任，如票據債務人主張執票人取得票據係出於惡意
      或詐欺者，則應由該債務人負舉證之責（參照最高法院48
      年台上字第101 號判例要旨）。是本件應由上訴人就其主
      張之受脅迫事實負舉證責任，合先敘明。
    (二)證人即上訴人於98年1 月5 日簽發系爭本票時在場之人曾
      尉芳於原審審理時證稱：有看到原告（即上訴人）在簽東
      西，但不知道在簽什麼東西，當時我距離兩造約一公尺，
      原告在右邊，我在中間，被告（即被上訴人）在左邊，兩
      造在談生意上事情，兩造講完後，原告與被告的朋友是一
      起離開的，兩造在場時並無爭吵。當天兩造有講到三、四
      年前原告賣機器到大陸去，原告都沒有收到錢，原告有簽
      東西，但是不曉得簽什麼等語（參見原審98年6 月1 日言
      詞辯論筆錄）；另證人即上訴人於98年1 月5 日簽發系爭
      本票時在場之人曾柄華亦於原審審理中證稱：我為雙億公
      司之負責人，兩造有於98年1 月5 日下午1 時許至雙億公
      司，我當時亦在公司，但不知道兩造至雙億公司做何事，
      亦不知原告（即上訴人）有簽立本票，原告並無被被告（
      即被上訴人）等人強迫帶走等語（參見原審98年6 月1 日
      言詞辯論筆錄），再參以上訴人於警詢時陳稱被上訴人等
      人於上訴人簽發系爭本票時沒有持武器也沒有毆打之情，
      可知上訴人在簽發系爭本票時無其所稱遭人脅迫之情事。
      綜上所述，上訴人主張其係在被上訴人脅迫下才簽發系爭
      本票之情，不足採信。
    (三)上訴人曾就上開受脅迫簽發系爭本票之情，向台灣桃園地
      方法院檢察署提出被上訴人妨害自由等罪告訴，業經該署
      以98年度偵字第7570號為不起訴處分，有上開不起訴處分
      書電腦繕本1 份在卷可稽，益證上訴人主張被脅迫簽發系
      爭本票之情，不足採信。
    (四)至於證人甲○○之證述均為買賣機器之情（參見本院98年
      11月5 日準備程序筆錄），並無法證明被上訴人有於上揭
      時地脅迫上訴人簽發系爭本票之情。
    (五)此外，上訴人復無法舉證以實其說，上訴人主張係遭被上
      訴人脅迫簽發本票之情，自難認為真實。
六、從而，上訴人本於票據之法律關係，請求判決確認被上訴人
    執有上訴人簽發如附表所示之本票，對上訴人之票據債權不
    存在，為無理由，自不應准許。原審為上訴人敗訴之判決，
    並無不合。上訴意旨指摘原判決不當，求予廢棄改判，為無
    理由，應予駁回。
七、據上論結，本件上訴為無理由，依民事訴訟法第463 條、第
    385 條第1 項前段、第436 條之1 第3 項、第449 條第1 項
    、第78條，判決如主文。
中    華    民    國    99    年     4    月    13    日
                民事第一庭審判長法  官  郭琇玲
                                法  官  陳振嘉
                                法  官  吳爭奇
附表：
┌─┬───┬─────┬───────┬────┐
│編│發票人│ 發 票 日 │ 票 面 金 額  │票據號碼│
│號│      │          │（新台幣/元） │        │
├─┼───┼─────┼───────┼────┤
│一│丙○○│98年1月5日│500,000元     │449671  │
├─┼───┼─────┼───────┼────┤
│二│丙○○│98年1月5日│300,000元     │449672  │
├─┼───┼─────┼───────┼────┤
│三│丙○○│98年1月5日│200,000元     │449673  │
└─┴───┴─────┴───────┴────┘
上列正本證明與原本無異。
不得上訴。
中    華    民    國    98    年     4    月    14    日
                                書記官  黃瓊儀

司法院資訊處製作；財團法人民間司法改革基金會備份。
